【裁判字號】    92,上訴,619
【裁判日期】    920416
【裁判案由】    違反商業會計法等
【裁判全文】
臺灣高等法院刑事判決                            九十二年度上訴字第六一九號
    上  訴  人
    即  被  告  辛○○
右上訴人，因違反商業會計法等案件，不服臺灣板橋地方法院，九十一年度訴字第一
一九二號，中華民國九十一年十二月三十一日第一審判決（起訴案號：臺灣板橋地方
法院檢察署八十八年度偵字第一九七四三號），提起上訴，本院判決如左：
    主  文
原判決撤銷。
辛○○共同偽造私文書，足以生損害於他人，處有期徒刑肆月，如易科罰金以佰元
折算壹日，如附表所示之印章、印文均沒收；又公司負責人為納稅義務人以不正當方
法逃漏稅捐，處有期徒刑月，如易科罰金，以佰元折算壹日。應執行有期徒刑伍
月，如易科罰金以佰元折算壹日，如附表所示之印章、印文均沒收。
    事  實
一、辛○○係址設於台北縣五股鄉○○路三十七巷一弄十八號一樓佑棚裝潢油漆企業
    有限公司（下稱佑棚公司、起訴書誤為佑鵬公司）之負責人，為從事業務之人。
    明知癸○○、丑○○、丙○○、庚○○、丁○○、己○○、戊○○、甲○○、子
    ○○、乙○○、壬○○等十一人，於民國八十五年間並未受僱於佑棚公司，亦未
    自該公司領取薪資，竟於民國八十六年春某日，與不詳姓名之成年男子共同基於
    犯意之聯絡，於該公司內接續偽造自八十五年一月起至同年十二月止，癸○○等
    十一人在該公司任職，支領工資各新台幣（下同）十萬元，共計一百十萬元之工
    資表，並於不詳時、地，利用不知情之刻印店店員偽造癸○○等人之印章接續蓋
    用於附表所示偽造之工資表上，再將工資表交由不知情之會計陳春媛將癸○○等
    人在佑棚公司任職、領取薪資之不實事項，登載於該公司業務上作成之各類所得
    扣繳暨免扣繳憑單（下稱扣繳憑單）計十一紙，並在業務上附隨製作之該公司八
    十五年度營利事業所得稅結算申報書上，將上開不實之薪資金額虛列為該公司之
    薪資支出，而連同上述不實之扣繳憑單，持以向財政部台灣省北區國稅局新莊稽
    徵所提出申報，使該公司之營業成本增加，營利所得減少，而以此方法逃漏納稅
    義務人即佑棚公司之營利事業所得稅二十七萬零五百八十元，足以生損害於癸○
    ○等十一人及稅捐稽徵機關對於稅捐稽徵之正確性。
二、案經財政部台灣省北區國稅局新莊稽徵所移送臺灣板橋地方法院檢察署檢察官偵
    查起訴。
    理  由
一、訊據上訴人即被告辛○○對於其係佑棚公司負責人，而於右揭時、地利用刻印店
    店員刻製癸○○等十一人之印章，製作如附表所示之工資表後，交由不知情之會
    計陳春媛製成扣繳憑單之事實已供承不諱，雖否認犯罪，辯稱：癸○○等人頭資
    料是由工頭寅○○交伊申報，當時確有工人幫伊作工，並領工資，亦有簽收據，
    只是時間太久，資料均未保留，伊固有請人刻印章、製作工資表等，但不知係犯
    法云云。
二、惟查：
  (一)被告所報支工資之工人癸○○等人頭均為多家廠商填報巨額薪資所得之異常欠稅
    戶，此有財政部台灣省北區國稅局新莊稽徵所八十八年八月十六日北區國稅新莊
    審字第八八○○○○六五九七號函（偵卷一頁）、查獲違規案件簽報單（偵卷二
    頁）及癸○○等人異常薪資所得查核清單（偵卷六至一二頁）及癸○○等人經多
    家廠商申報為支薪員工之扣繳憑單等各影本（偵卷四三至一八七頁）附卷可徵。
  (二)被告所稱之工頭「寅○○」，經依被告所陳報之住址送達結果，竟均無此址或無
    此號，有各該送達回證卷附（原審卷五三、一三九頁）可考，而陳報之「寅○○
    」電話，則已經停話無法查證，亦有電話紀錄附卷（偵卷二０七頁）可稽，參諸
    被告亦自承：打寅○○之電話為空號，電話非用寅○○之名義申請，無從查知寅
    ○○等語在卷（原審卷一六七頁），本院經依「寅○○」姓名資料查詢結果，亦
    無該項資料存在，有本院戶役政等資料查詢表在本院卷可考，足見是否確有寅○
    ○此人即非無疑，被告辯稱工人是寅○○陳報給伊云云，尚難憑信，只能認係不
    詳姓名男子所提供。
  (三)參以證人即幫佑棚公司報稅之會計陳春媛證稱：伊於八十五年、八十六年幫佑棚
    公司記帳、報稅，工資表是被告自己寫的，伊依據被告提供給伊之工資表填製扣
    繳憑單，填製好以後，工資表均已返還被告等語綦詳（原審卷一三一頁）。被告
    亦自承工資表上印章為伊所刻（原審卷一四四頁、本院卷九十二年四月二日筆錄
    ），固然財政部臺灣省北區國稅局新莊稽徵所九十一年九月十八日北區國稅新莊
    資字第０九一０００九三五０號函（原審卷八三頁），明該工資表應逕向佑棚
    公司調閱，而被告則稱資料已因搬家，找不到等云（本院卷九十二年四月二日筆
    錄），但確有該工資表之存在，堪認被告就其委請不詳刻印店店員刻製人頭印章
    ，並用以製成各人頭領取工資之工資表等事之自白，要與事實相符，而其既係一
    次委人刻印，所製工資之人頭工資復均同為十萬元，自應認係基於單一犯意而接
    續進行完成一個犯行。
  (四)至於被告負責之佑棚公司所逃漏之營利事業所得稅額計二十七萬零五百八十元，
    有上開稽徵所查獲違章案件簽報單影本一份在案（偵卷二頁）可憑，而佑棚公司
    不實申報營利事業所得稅之情形，復有其申報書影本一份存卷（原審卷七七至七
    九頁）可按。
  (五)綜上所述，人頭癸○○等人均未在佑棚公司工作及請領工資，被告竟以不實事項
    填製於工資表及扣繳憑單，其中之扣繳憑單又持以向財政部台灣省北區國稅局新
    莊稽徵所提出申報，使癸○○等人有受稅捐稽徵機關追繳稅捐之危險，並生損害
    於稅捐稽徵機關對於稅捐稽徵之正確性，洵無疑義。本件事證明確，被告辯稱不
    知係犯法云云，無非畏罪諉責之詞，不足採信，其犯行堪以認定。
三、核被告製作人頭具領工資之工資表，而以人頭印章蓋用其上，具有收據之性質，
    所為應成立刑法第二百十條之偽造私文書罪，起訴書漏引此部分法條，允宜指明
    。其中偽刻印章及偽造印文均係該偽造私文書行為之部分行為，均不另予論罪。
    此部分因係基於單一犯意接續作為，為接續犯。又被告在扣繳憑單上登載不實之
    事項，在營利事業所得稅結算申報書上亦登載不實之內容，而後一併持以報稅，
    核此二部分行為，均應成立刑法第二百十六條、第二百十五條之行使業務上登載
    不實文書罪。其中登載不實文書之低度行為應為行使該文書之高度行為所吸收，
    不另予論罪。再者，被告以該不實作為，致其負責之公司逃漏營利事業所得稅之
    行為，核應成立稅捐稽徵法第四十七條第一款、第四十一條之逃漏稅捐罪，起訴
    書漏引該法第四十七條第一款法條，應予補充，附此說明。被告與不詳姓名之成
    年男子間，就前揭偽造私文書部分之犯行，具有犯意聯絡及行為分擔，為共同正
    犯。被告利用不知情之刻印店店員及不知情之會計填製扣繳憑單，為間接正犯。
    所犯偽造私文書罪及行使業務上登載不實文書罪間具有方法目的之牽連關係，應
    從一情節較重之偽造私文書罪處斷。至於稅捐稽徵法第四十七條第一款之規定，
    係將納稅義務人之公司責任，基於刑事政策之考慮，於其應處徒刑範圍，轉嫁於
    公司之負責人，故於此情形受罰之公司負責人，乃屬轉嫁代罰性質，被告既非逃
    漏稅捐之納稅義務人本人，與其另犯上開偽造私文書罪，乃法人之犯罪與代表人
    個人自身之犯罪之關係，分屬二不同行為主體個別之犯罪，實無方法結果之牽連
    關係可言（最高法院八十七年度臺上字第一九七四號判決參照）。因此，被告所
    犯上開二罪，應予分論併罰，公訴人認具方法結果之牽連關係，容有誤會，併此
    明。
四、原審予以論罪科刑，固非無見，惟扣繳憑單僅係證明雇主全年度支付員工薪資及
    代為扣繳綜合所得稅之情形，為徵、繳雙方課徵與申報綜合所得稅之依據，既非
    造具記帳憑證所根據之憑證，亦非證明處理會計事項人員之責任而為記帳所根據
    之憑證，不能認屬商業會計法第十五條第一款所定之商業會計憑證，此為司法實
    務最近所持之見解（最高法院九十一年台上字第一八二八號、九十一年台上字第
    七四一一號判決參照），原判決竟就被告不實登載扣繳憑單行使之事，變更此部
    分之起訴法條（刑法第二百十六條、第二百十五條），改論以商業會計法第七十
    一條第一項第一款之罪，尚嫌未洽；又就被告偽造工資表部分未予論罪，亦有疏
    漏；而違反稅捐稽徵法部分，既屬轉嫁罪性質，自不能認有成立共同正犯之餘地
    ，乃竟認不詳姓名人與被告共同犯之，即欠允當。被告猶執前詞，否認犯罪，提
    起上訴，雖無理由，但原判決既有可議，尚不能維持，應由本院予以撤銷改判。
    爰審酌被告之素行，為牟私利不思遵守誠信登載之規定，造成國家財政與稅負公
    平之不良影響及犯後已分期繳納逃漏之稅捐，有繳款書存卷（原審卷一四六至一
    四八頁）可按，態度良好等一切情狀，量處如主文所示之刑，併定其應執行，及
    諭知易罰金之折算標準，以示懲儆。查被告行為後，刑法第四十一條之規定業經
    總統於九十年一月十日公布修正，自同月十二日起生效施行，比較新舊法之結果
    ，修正後刑法第四十一條第一項前段之規定有利於行為人，依刑法第二條第一項
    前段之規定，自應適用裁判時之新法，允宜明。又如附表所示工資表相關之各
    偽造人頭印章、印文，雖被告陳稱找尋不見云云，但既不能證明已經滅失，爰依
    法宣告沒收之。
據上論斷，應依刑事訴訟法第三百六十九條第一項前段、第三百六十四條、第二百九
十九條第一項前段，稅捐稽徵法第四十七條第一款、四十一條，刑法第二條第一項但
書、第十一條前段、第二百十條、第二百十六條、第二百十五條、第二十八條、第二
百十九條、第五十一條第五款、第四十一條第一項，罰金罰鍰提高標準條例第一條、
第二條，判決如主文。
本案經檢察官沈明彥到庭執行職務。
中    華    民    國    九十二    年       四       月       十六       日
                          臺灣高等法院刑事第十四庭
                              審判長法  官  陳  祐  輔
                                    法  官  陳  國  文
                                    法  官  洪  昌  宏
右正本證明與原本無異。
如不服本判決應於收受送達後十日內向本院提出上訴書狀，其未敘述上訴之理由者並
得於提起上訴後十日內向本院補提理由書（均須按他造當事人之人數附繕本）。
                                    書記官  廖  月  女
中    華    民    國    九十二    年       四       月        十七      日
附錄本判決論罪科刑法條：
中華民國刑法第二百一十六條：
 (行使偽造變造或登載不實之文書罪)
行使第二百十條至第二百十五條之文書者，依偽造、變造文書或登載不實
事項或使登載不實事項之規定處斷。
中華民國刑法第二百一十條：
 (偽造變造私文書罪)
偽造、變造私文書，足以生損害於公眾或他人者，處五年以下有期徒刑。
稅捐稽徵法第四十一條：
犯最重本刑為五年以下有期徒刑以下之刑之罪，而受六個月以下有期徒刑
或拘役之宣告，因身體、教育、職業、家庭之關係或其他正當事由，執行
顯有困難者，得以一元以上三元以下折算一日，易科罰金。但確因不執行
所宣告之刑，難收矯正之效，或難以維持法秩序者，不在此限。
併合處罰之數罪，均有前項情形，其應執行之刑逾六月者，亦同。
稅捐稽徵法第四十七條：
 (法人或非法人團體負責人之刑責)
本法關於納稅義務人、扣繳義務人及代徵人應處徒刑之規定，於左列之人
適用之：
一  公司法規定之公司負責人。
二  民法或其他法律規定對外代表法人之董事或理事。
三  商業登記法規定之商業負責人。
四  其他非法人團體之代表人或管理人。
附表：
┌──┬────┬────┬─────────┬────────────┐
│編號│人頭姓名│工資金額│    時      間    │      備      註        │
│    │        │(新台幣)│                  │                        │
├──┼────┼────┼─────────┼────────────┤
│１  │庚○○  │十萬元  │八十五年一至十二月│參見偵卷扣繳憑單(五二頁)│
├──┼────┼────┼─────────┼────────────┤
│２  │壬○○  │  ”    │        ”        │                (六六頁)│
├──┼────┼────┼─────────┼────────────┤
│３  │癸○○  │  ”    │        ”        │                (八七頁)│
├──┼────┼────┼─────────┼────────────┤
│４  │丑○○  │  ”    │        ”        │                (九六頁)│
├──┼────┼────┼─────────┼────────────┤
│５  │丙○○  │  ”    │        ”        │              (一００頁)│
├──┼────┼────┼─────────┼────────────┤
│６  │丁○○  │  ”    │        ”        │              (一０五頁)│
├──┼────┼────┼─────────┼────────────┤
│７  │己○○  │  ”    │        ”        │              (一０八頁)│
├──┼────┼────┼─────────┼────────────┤
│８  │戊○○  │  ”    │        ”        │              (一二二頁)│
├──┼────┼────┼─────────┼────────────┤
│９  │甲○○  │  ”    │        ”        │              (一二七頁)│
├──┼────┼────┼─────────┼────────────┤
│１０  │子○○  │  ”    │        ”        │              (一三一頁)│
├──┼────┼────┼─────────┼────────────┤
│  │乙○○  │  ”    │        ”        │              (一三二頁)│
└──┴────┴────┴─────────┴────────────┘
以上工資表上各相關之印文及其印章。


司法院資訊處製作；財團法人民間司法改革基金會備份。
